ACORDAO-COMPLETO-2472270

ACÓRDÃO 6332/2021 ATA 12/2021 - SEGUNDA CÂMARA

VISTOS, relatados e discutidos estes autos de tomada de contas especial, em que se aprecia recurso de reconsideração interposto por Ramilson Araújo Moraes, ex-prefeito municipal de Aiuaba/CE, contra o Acórdão 10670/2018-TCU-Segunda Câmara (Ministro-Substituto Marcos Bemquerer Costa) , por meio do qual este Tribunal julgou irregulares as contas do recorrente, condenando-o em débito e multa, em razão do não encaminhamento da documentação exigida para a prestação de contas do Convênio 481/2010 (Siconv 735868) , celebrado com o objetivo de promover o turismo, por meio da realização do projeto intitulado "Aiuaba Fest".
ACORDAM os Ministros do Tribunal de Contas da União, reunidos em sessão da Segunda Câmara, diante das razões expostas pelo relator, em:
9.1 nos termos dos arts. 32, inciso I e 33, da Lei 8.443/1992, conhecer do presente recurso, para, no mérito, negar-lhe provimento, mantendo na íntegra o Acórdão 10670/2018-TCU-Segunda Câmara;
9.2 dar ciência desta deliberação ao recorrente e demais interessados no processo, informando que o teor integral das peças que o integram poderá ser obtido no endereço eletrônico www.tcu.gov.br/acordaos e que o acesso às demais peças do processo pode ser obtido no endereço eletrônico deste Tribunal, opção "vista eletrônica".

Recurso de reconsideração interposto por Ramilson Araújo Moraes

Segunda Câmara

Prefeitura Municipal de Aiuaba - CE.

3. Interessados/Responsáveis/Recorrentes:
3.1. Interessado: Ministério do Turismo (05.457.283/0001-19)
3.2. Responsável: Ramilson Araújo Moraes (XXX.371.044-XX)
3.3. Recorrente: Ramilson Araújo Moraes (XXX.371.044-XX).

13.1. Ministros presentes: Bruno Dantas (Presidente), Augusto Nardes, Aroldo Cedraz e Raimundo Carreiro (Relator).
13.2. Ministros-Substitutos presentes: Marcos Bemquerer Costa e André Luís de Carvalho.

ACORDAO-COMPLETO-2532609

Acórdão 8483/2022 - Segunda Câmara

RAIMUNDO CARREIRO

Ministro-Substituto Marcos Bemquerer Costa.

Trata-se de tomada de contas especial instaurada pelo Ministério do Turismo (MTur) em desfavor do ex-prefeito de Aiuaba/CE, Sr. Ramilson Araújo Moraes (gestão de 2009/2012) , em face do não encaminhamento da documentação exigida para a prestação de contas do Convênio 481/2010 (Siconv 735868) , celebrado com o objetivo de promover o turismo, por meio da realização do projeto intitulado "Aiuaba Fest".
2.	Examina-se, nesta oportunidade, recurso de reconsideração interposto por Ramilson Araújo Moraes, ex-prefeito municipal de Aiuaba/CE, contra o Acórdão 10670/2018-TCU-Segunda Câmara (peça 38) , de relatoria do Ministro Marcos Bemquerer Costa. Transcrevo a seguir, com ajustes de forma, a terceira e última instrução de mérito produzida pela Secretaria de Recursos/Serur (peça 97) , cuja proposta de encaminhamento foi endossada pelo diretor da subunidade (peça 98) e com parecer favorável do MP/TCU, na pessoa da Procuradora-Geral Cristina Machado da Costa e Silva (peça 112) , após inclusão de novos elementos materiais pelo recorrente (peças 99-111) .
"INTRODUÇÃO 
1.	Trata-se de recurso de reconsideração (peça 54 e 78) interposto por Ramilson Araújo Moraes, ex-prefeito municipal de Aiuaba/CE, contra o Acórdão 10670/2018-TCU-Segunda Câmara (peça 38) , de relatoria do Ministro Marcos Bemquerer Costa, transcrito na íntegra abaixo: 
9.	Acórdão: 
VISTOS, relatados e discutidos estes autos da Tomada de Contas Especial deflagrada pelo Ministério do Turismo, em nome do Sr. Ramilson Araújo Moraes, ex-Prefeito de Aiuaba/CE (gestão de 2009 a 2012) , em razão da não aprovação da prestação de contas relativa ao evento denominado "Aiuaba Fest", objeto do Convênio n. 481/2010 (Siconv 735868) , previsto para ocorrer em 29/05/2010 (peça 1, p. 37-55) , com o repasse federal no importe de R$ 100.000,00. 
ACORDAM os Ministros do Tribunal de Contas da União, reunidos na Sessão da Segunda Câmara, ante as razões expostas pelo Relator, em: 
9.1. com fundamento nos arts. 1º, inciso I, 16, inciso III, alíneas b e c, 19, caput, e 23, inciso III, da Lei n. 8.443/1992, julgar irregulares as contas do Sr. Ramilson Araújo Soares, condenando-o ao recolhimento da importância originária de R$ 100.000,00 (cem mil reais) , com a fixação do prazo de 15 (quinze) dias, a contar da notificação, para comprovar, perante o Tribunal (art. 214, inciso III, alínea a, do Regimento Interno) , o recolhimento da dívida ao Tesouro Nacional, atualizada monetariamente e acrescida dos juros de mora devidos, calculados a partir de 05/07/2010 até a do respectivo recolhimento, abatendo-se, na execução, eventuais valores já devolvidos, a exemplo do importe de R$ 6.008,00, recolhido em 25/10/2013 (peça 1, p. 108 e 117) , de acordo com o verbete da Súmula/TCU 128, na forma da legislação em vigor; 
9.2. aplicar ao Sr. Ramilson Araújo Soares a multa prevista no art. 57 da Lei n. 8.443/1992 c/c o art. 267 do Regimento Interno/TCU, no valor de R$ 15.000,00 (quinze mil reais) , com a fixação do prazo de 15 (quinze) dias, a contar da notificação, para comprovar, perante o Tribunal (art. 214, inciso III, alínea a, do Regimento Interno/TCU) , o recolhimento da dívidas ao Tesouro Nacional, atualizada monetariamente desde a data deste Acórdão até a do efetivo recolhimento, se for paga após o vencimento, na forma da legislação em vigor; 
9.3. autorizar, caso requerido, nos termos do art. 26 da Lei n. 8.443/1992, c/c o art. 217 do Regimento Interno do Tribunal, o parcelamento das dívidas constante deste Acórdão em até 36 (trinta e seis) parcelas mensais e sucessivas, sobre as quais incidirão os correspondentes acréscimos legais (débito: atualização monetária e juros de mora; multa: atualização monetária) , esclarecendo ao responsável que a falta de pagamento de qualquer parcela importará no vencimento antecipado do saldo devedor, sem prejuízo das demais medidas legais; 
9.4. autorizar, desde logo, nos termos do art. 28, inciso II, da Lei 8.443/1992, a cobrança judicial das dívidas, caso não atendida a notificação; 
9.5. encaminhar cópia deste Acórdão à Procuradoria da República no Estado do Ceará, nos termos do § 3º do art. 16 da Lei n. 8.443/1992, c/c o § 7º do art. 209 do RI/TCU.  
HISTÓRICO  	 
2.	Esta tomada de contas especial foi instaurada pelo Ministério do Turismo (MTur) em desfavor do ex-prefeito de Aiuaba/CE, Ramilson Araújo Moraes (gestão de 2009/2012) , tendo em vista o não encaminhamento da documentação exigida para a prestação de contas do Convênio 481/2010 (Siconv 735868, peça 1, p. 37-55) , celebrado com o objetivo de promover o turismo, por meio da realização do projeto intitulado "Aiuaba Fest". 
3.	Para a concretização do ajuste, foram previstos R$ 110.000,00, dos quais R$ 100.000,00 foram repassados pelo concedente em 5/7/2010 (peça 1, p. 57) . 
4.	Ramilson Araújo Moraes fora citado (peças 5 e 6) para apresentar alegações de defesa em face da não apresentação de documentação comprobatória da efetiva realização do "Aiuba Fest", com infração ao disposto no parágrafo único do art. 70 da Constituição Federal, no art. 93 do Decreto-Lei 200/1967 e no art. 56 da Portaria Interministerial 127, de 29 de maio de 2008.   
5.	Após o regular desenvolvimento dos autos, o Tribunal, por meio do Acórdão 10670/2018-TCU-Segunda Câmara, julgou irregulares as contas de Ramilson Araújo Moraes, condenou-o ao ressarcimento do débito de R$ 100.000,00 e aplicou-lhe multa de R$ 15.000,00, em razão da não aprovação da prestação de contas relativa ao objeto do Convênio 481/2010, previsto para ocorrer em 29/05/2010. 
6.	Inconformado, o ex-prefeito apresentou recurso de reconsideração (peça 54) , que foi analisado às peças 73-75 e reanalisados às peças 81-82, em razão dos elementos complementares de defesa acostados posteriormente à peça 78. A proposta desta Serur de conhecimento do recurso e, no mérito, de negativa ao provimento contou com a anuência do representante do Ministério Público junto ao TCU (peças 77 e 83) . 
7.	O Tribunal conheceu o recurso e converteu a apreciação do mérito em diligência, determinando à Serur que (item 9.3 do Acórdão 3359/2020-TCU-Segunda Câmara, peça 85) : 
9.3.1. promova diligência junto ao Ministério do Turismo, a fim de obter cópia do processo administrativo de TCE relativo às irregularidades verificadas na aplicação dos recursos transferidos à Prefeitura Municipal de Aiuaba/CE, para promover o evento denominado "Aiuaba Fest", objeto do Convênio 481/2010 (Siconv 735868) , contendo todos os documentos de despesas que serviram de base para as conclusões do Relatório de TCE 721/2014 (peça 1, p. 129-134) ;  
9.3.2. promova, em seguida, nova análise do Recurso de Reconsideração, à luz dos novos documentos colhidos, das fotografias acostadas aos autos e das alegações do recorrente constantes dos autos, propondo as medidas que entender pertinentes e submetendo a proposta de mérito à apreciação do MP/TCU. 
8.	Em resposta à diligência (peça 88) , o Ministério do Turismo apresentou informações e documentos contidos nas peças 93-95.  
9.	Passa-se à reanálise do recurso de reconsideração (peças 54 e 78) , à luz de todos os documentos acostados nos autos. 
EXAME DE ADMISSIBILIDADE 
10. O Ministro-relator Raimundo Carreiro admitiu o recurso de reconsideração, com efeito suspensivo (peças 59 e 65) . 
EXAME DE MÉRITO 
11.	Constitui objeto desta análise definir se há comprovação nos autos:  
11.1. Da apresentação das bandas 'Balança Menina' e 'Forró Sacode' e da prestação de serviços de infraestrutura do evento (execução física) .   
11.2. Da responsabilidade do ex-prefeito Ramilson Araújo Moraes. 
11.3. Do liame financeiro entre os recursos federais repassados e o pagamento do cachê das bandas e as demais despesas previstas no convênio. 
11.4. Da prescrição da pretensão punitiva e ressarcitória, segundo os critérios do Acórdão 1441/2016-TCU-Plenário e pelo regime da Lei 9.873/1999. 
Argumentos recursais de Ramilson Araújo Moraes (peças 54 e 78)  
12.	O recorrente afirma que o objeto do convênio foi executado. Para tanto, alega que: 
12.1. Não há indícios de que o evento não foi realizado (peça 54, p. 9 e peça 78, p. 5) . 
12.2. O decurso de tempo de 6 anos, entre a realização do evento e a apresentação da primeira justificativa, prejudicou a comprovação da realização do evento (peça 54, p. 9-10) . 
12.3. Além de fotografias, outros meios de prova são aceitos pelo TCU. Nesse sentido, o recorrente apresenta os elementos de prova de peça 54, p. 14-49, entre eles, os depoimentos de Pedro Cado de Castro e de Francisco Dário Cavalcante Mota realizados no inquérito da Polícia Federal no Ceará e a notícia veiculada pela oposição política em 27/5/2010, dias antes do evento (peça 54, p. 1011, 42 e 44-49) .  
12.4. A gestão de Ramilson Araújo Moraes sempre recebeu perseguição política e, caso o evento não tivesse acontecido, essa notícia teria se espalhado rapidamente pelos meios de comunicação (peça 54, p. 10) . 
12.5. O 'Aiuaba Fest' (29/5/2010) foi divulgado em jornais e blogs da época (peça 54, p. 9, 42) . 
12.6. Fotografias, gravações e declarações foram juntadas à prestação de contas apresentada ao Ministério do Turismo. A má qualidade das fotografias não é motivo para concluir que não houve o evento (peça 54, p. 11-12, 18-20, 32-41) . 
12.7. Todas as impugnações e falhas apontadas pelo Ministério do Turismo decorreram da ausência de sua fiscalização in loco na data do evento, cuja obrigação consta da cláusula terceira, incisos I, alíneas 'c' e 'f' e II, alíneas 'r' e 's', e cláusula oitava (peça 54, p. 9, 11, 12 e peça 78, p. 2-6, 9) . 
12.8. Não é plausível que o Ministério do Turismo, ao deixar de cumprir sua obrigação contratual de fiscalização do evento, posteriormente venha concluir pela não realização do evento nos moldes contratados. Noutras palavras, a desídia do concedente não pode punir o recorrente (peça 78, p. 4-6) . 
12.9. Não é razoável que após o transcurso de quase uma década seja exigida comprovação pormenorizada da aplicação das verbas repassadas ao município pelo Ministério do Turismo, tendo em vista que o concedente sequer cumpriu com sua obrigação de fiscalizar o evento em data previamente estabelecida (peça 78, p. 7) .  
12.10. Não há comprovação de conduta dolosa/culposa do ex-prefeito ou de que tenha produzido efetivo dano ao erário (peça 54, p. 12) . 
13.	O recorrente afirma que houve a regular execução financeira, assegurando que:  
13.1. A apresentação das consagradas bandas Balança Menina e Forró Sacode foi intermediada e contratada junto à empresa Francisco Edilardo Brasilino de Sousa ME por R$ 89.000,00 (peça 54, p. 11, 12, 16-17, 21-23, 26-31) . 
13.2. Os serviços de infraestrutura do evento foram contratados junto à empresa Francisco Célio Saboya Freire ME por R$ 21.000,00 (peça 54, p. 24-25) .  
Análise 
	Descrição 
	Data 
	Localização 

	Plano de trabalho aprovado 
	- 
- 
	Peça 1, p. 9-22 
Peça 94, p. 4-17 

	Convênio 481/2010 (735.868/2010) 
	27/05/2010 
	Peças 1, p. 37-55; 11 e 94, p. 32-50 

	Ordem bancária do MTur  
	05/07/2010 
	Peça 1, p. 57 
Peça 94, p. 52 

	Ofício de apresentação da prestação de contas 
	03/09/2010 
	Peça 1, p. 63 
Peça 18, p. 1 
Peça 94, p. 58 

	Nota técnica MTur 366/2012 - elementos insuficientes para conclusão 
	29/02/2012 
	Peça 1, p. 64-68 
Peça 17, p. 2-6 
Peça 94, p. 59-63 

	Ofício de apresentação de novos documentos (fotos e declarações) 
	03/07/2012 
	Peça 1, p. 70 
Peça 94, p. 65 

	Nota técnica MTur 545/2012 - execução física reprovada 
	11/07/2012 
	Peça 1, p. 71-75 
Peça 13, p. 3-7 
Peça 94, p. 66-70 

	Nota técnica MTur 533/2012 - execução financeira reprovada 
	21/09/2012 
	Peça 1, p. 78-80 
Peça 13, p. 1-2  
Peça 94, p. 73-75 

	Ofício de apresentação de fotografias 
	13/12/2012 
	Peça 1, p. 83 
Peça 94, p. 78 

	Nota técnica MTur 660/2013 - execução física reprovada 
	25/06/2013 
	Peça 1, p. 84-87 
Peça 12, p. 8-11 
Peça 94, p. 79-82 

	Nota técnica MTur 398/2013 - execução financeira reprovada 
	29/07/2013 
	Peça 1, p. 96-98 
Peça 12, p. 5-7 
Peça 94, p. 91-93 

	Revisão financeira do convênio  
	19/05/2014 
	Peça 1, p. 108 
Peça 94, p. 103 

	Relatório do tomador de contas especial 721/2014 
	17/12/2014 
	Peça 1, p. 129-134 
Peça 94, p.124-129 

	Relatório da Controladoria-Geral da União 
	02/04/2015 
	Peça 1, p. 158-163 Peça 95, p. 4-7 

	Exame técnico da Secex-PR 
	11/04/2016 
	Peças 3-4 

	Citação de Ramilson Araújo Moraes 
	13/04/2016 
	Peças 5-6 

	Alegações de defesa de Ramilson Araújo Moraes 
	09/05/2016 
	Peças 8-28 

	Exame técnico da Secex-PR 
	15/08/2016 
	Peças 30-32 

	Parecer do Ministério Público junto ao TCU 
	22/01/2018 
	Peça 36 

	Relatório, votos e parte dispositiva do Acórdão 10670/2018-TCU-Segunda Câmara 
	30/10/2018 
	Peças 38-40 

	Recurso de reconsideração de Ramilson Araújo Moraes 
	17/12/2018 
12/08/2019 
	Peças 54 e 78 

	Exame de mérito do recurso de reconsideração 
	09/07/2019 
11/09/2019 
	Peças 73-75, 81-82 

	Parecer do Ministério Público junto ao TCU 
	05/08/2019 
16/09/2019 
	Peças 77 e 83 

	Relatório, voto e parte dispositiva do Acórdão 3359/2020-TCU-Segunda Câmara 
	02/04/2020 
	Peças 85-87 

	Informações e documentos encaminhados pelo Ministério do Turismo 
	11/05/2020 
	Peças 93-95 

15.	Os documentos apresentados pelo responsável são os seguintes: relatório de cumprimento de objeto (peça 18, p. 3-4) ; relatório de execução físico-financeira (peça 16, p. 1 e peça 18, p. 5) ; relação de bens (peça 18, p. 7) ; relação de pagamentos (peça 18, p. 6) ; processo de inexigibilidade de licitação (peça 10, p. 1 e peça 54, p. 16-17) ; contrato 005/2010 (peça 10, p. 2-5 e peça 54, p. 28-31) ; nota fiscal 007 e recibo (peça 54, p. 26-27) ; comprovante de recolhimento de impostos (peça 54, p. 2123) ; Pregão e contrato 2010.05.04.001 (peça 9, p. 1-2, 3-10) ; nota fiscal 38 e recibo (peça 54, p. 2425) ; registro fotográfico (peça 14, p. 1-5, peça 28, p. 1-19 e peça 54, p. 18-20, 32-41) ; divulgação do evento em blog (peça 54, p. 42) ; declarações do ex-prefeito (peça 15, p. 1-3) ; declaração do comandante da policia militar (peça 15, p. 4) ; declarações de Francisco Tiego da Silva, Wilton Batista Lira (peça 54, p. 14-15) e termos de declaração de Pedro Cado Castro, Francisco Dario Cavalcante Mota, e Ramilson Araujo Moraes no inquérito policial 285/2018-4 DPF/JNE/CE (peça 54, p. 44-49) .  
16.	O ex-prefeito foi citado por não ter apresentado a documentação comprobatória da efetiva realização, com recursos federais, do evento 'Aiuaba Fest' (peça 5) .  
17.	O Acórdão 10670/2018-TCU-Segunda Câmara (peças 38-40) concluiu que as provas trazidas pelo responsável se revelaram insuficientes para atestar a efetiva apresentação das atrações artísticas, bem como apontou a falta de documentos necessários ao exame da execução financeira dos recursos do convênio. 
18.	Quanto à execução física, o Relator a quo destacou em seu voto o seguinte (peça 39, p. 2) : 
11.	Caso os documentos enumerados no art. 28 Instrução Normativa STN 1/97 e no art. 58 da então vigente Portaria Interministerial 127/2008 não sejam suficientes para comprovar a execução do objeto do convênio, poderão ser exigidos outros elementos de prova, tais como fotografias, jornais pós-evento, CDs, DVDs, entre outros, devidamente indicados no instrumento do ajuste.  
12.	Na situação em comento, o Termo do Convênio n. 481/2010 (peça 1, p. 50-51) prevê, na "Cláusula Décima Segunda - Da Prestação De Contas", parágrafo segundo, a possibilidade de comprovação da execução do evento, por meio de fotografia, jornal, vídeo, CDs, DVDs, entre outros, de cada meta/etapa especificada no Plano de Trabalho aprovado.  
13.	Pelo exposto, ante a previsão no respectivo instrumento do Convênio e o não aproveitamento das fotos apresentadas pelo responsável para fins de demonstração da execução do "Aiuaba Fest", mostra-se acertada a conclusão sobre ausência da boa e regular aplicação dos valores postos à disposição da municipalidade.  
19.	Sabe-se que a comprovação da boa e regular aplicação de recursos públicos transferidos mediante convênio e outros instrumentos congêneres evidencia-se com a execução física e a execução financeira da avença, acompanhada do nexo de causalidade entre uma e outra. Nesse sentido são os Acórdão 997/2015-TCU-Plenário e 6.098/2017-TCU-1ª Câmara, rel. Min. Benjamin Zymler, e 597/2019-TCU-2ª Câmara, rel. Min. Marcos Bemquerer. 
20.	O plano de trabalho do convênio descreveu as seguintes etapas (peça 94, p. 9-10) : 
	Serviço 
	Data 
	Valor (R$) 

	Locação de palco em estrutura metálica 
	29/5/2010 
	8.000,00 

	Apresentação da Banda Balança Menina 
	29/5/2010 
	39.000,00 

	Apresentação da Banda Forró Sacode 
	29/5/2010 
	50.000,00 

	Locação de equipamentos de som 
	29/5/2010 
	5.000,00 

	Locação de banheiros químicos 
	29/5/2010 
	3.000,00 

	Locação de equipamentos de iluminação 
	29/5/2010 
	5.000,00 

	Total 
	- 
	110.000,00 

21.	Passa-se ao reexame da execução física do objeto ajustado (apresentação das bandas e prestação dos serviços de infraestrutura do evento) . 
22.	A execução física do objeto pactuado foi avaliada pelo Ministério do Turismo por prova indireta, documental, tendo em vista que não fora feita a inspeção in loco, conforme descrito no item 3.5 da nota técnica 366/2012 (peça 94, p. 61) . 
23.	A apresentação das bandas e os serviços de infraestrutura do evento não foram comprovados, segundo as notas técnicas 366/2012, 545/2012 e 660/2013 e o relatório de TCE 721/2014 (peça 94, p. 59-63, 66-70, 79-82 e 124-129) , os quais foram ratificados pela Secex-PR (itens 10 a 27 da peça 30, p. 3-8) , Ministério Público junto ao TCU (peça 36) e pelo TCU, nos termos do voto condutor do Acórdão 10670/2018-TCU-Segunda Câmara (itens 10 a 16 da peça 39, p. 1-3) . 
24.	Apesar da solicitação de elementos de prova como fotografias, filmagens e material de divulgação pós-evento, descritos nos itens 2, 3 e 7 da nota técnica 366/2012 do Ministério do Turismo (peça 94, p. 61) , os documentos acostados pelo ex-prefeito não foram suficientes para evidenciar a execução física do objeto ajustado. 
25.	Segundo o Ministério do Turismo (peça 94 p. 66-70 e 79-82) , as imagens apresentadas pelo ex-prefeito foram incapazes de comprovar a realização do objeto do convênio, posto que as fotografias não vinculavam as imagens ao objeto da avença e que a recomendação de se apresentar imagens em foco aberto, a fim de permitir a identificação das bandas e dos serviços de infraestrutura no contexto do evento, não fora observada pelo responsável.  
26.	O registro fotográfico apresentado aos autos conta com as seguintes imagens: 
26.1	 Apresentação artística, local e data não identificados (peça 14, p. 1 e 3; peça 28, p. 3, 11-15 e peça 54, p. 32) . 
26.2	 Apresentação da banda Balança Menina em local e data não identificados (peça 14, p. 4; peça 28, p. 4-9 e peça 54, p. 35) . 
26.3	 Integrantes da Banda Forró Sacode em local e data não identificados (peça 14, p. 5; peça 28, p. 16-18 e peça 54, p. 34, 36) . 
26.4	 Pessoas, local e data não identificados (peça 28, p. 1-2, 10 e peça 54, p. 19-20, 38-41) .  
26.5	 Banheiros químicos instalados em local não identificado (peça 14, p. 2 e peça 54, p. 33) . 
26.6	 Faixa "Aiuaba Fest 2010" (peça 54, p. 18, 37) . 
27.	Verifica-se, de pronto, que essas imagens não permitem concluir que as bandas Balança Menina e Forró Sacode se apresentaram no "Aiuaba Fest" no dia 29/5/2010, em razão da falta de evidências visuais que associem essas imagens às metas e ao evento descritos no plano de trabalho do convênio. 
28.	Pelo mesmo motivo, essas fotografias são inábeis para comprovar que os serviços de infraestrutura (locação de palco, som, iluminação e banheiros químicos) foram, de fato, prestados ao convenente, na data e evento propostos pelo plano de trabalho do convênio.  
29.	A divulgação (17/5/2010) anterior ao evento (29/5/2010) , mencionada pelo recorrente (peça 54, p. 42) , por razão lógica e temporal, é inepta a comprovar sua efetiva realização. Ademais, informa a apresentação das bandas Forró dos Plays, Forró do Bom e Mala Mansa, atrações artísticas que não constam do plano de trabalho do Convênio 481/2010 (peça 94, p. 9) . 
30.	Os termos assinados pelo comandante do destacamento da polícia militar (peça 15, p. 4) ,  por Francisco Tiego da Silva (peça 54, p. 14) , Wilton Batista Lira (peça 54, p. 15) , Pedro Cado Castro e Francisco Dario Cavalcante Mota (peça 54, p. 44-47) são declarações de terceiros, que, isoladamente, são insuficientes para comprovar a efetiva apresentação das bandas e a prestação dos serviços de infraestrutura previstos para o "Aiuaba Fest", pois possuem baixa força probatória e provam somente a existência da declaração, mas não o fato declarado. Tal entendimento encontra amparo nos Acórdão 1423/2019-TCU-Plenário, rel. Min. Raimundo Carreiro, 2.455/2013-TCUPlenário, rel. Min. José Jorge e 9.458/2017-TCU-2ª Câmara, rel. Min Augusto Nardes. 
31.	Registra-se uma incongruência na declaração do comandante do destacamento militar, que afirmou que o evento festivo fora realizado nos dias 14 e 15/9/2010, datas distintas daquela prevista no convênio (29/5/2010) .   
32.	Os demais documentos acostados pelo responsável, compostos por relatório de cumprimento de objeto (peça 18, p. 3-4) , relatório de execução físico-financeira (peça 16, p. 1 e peça 18, p. 5) ; relação de bens (peça 18, p. 7) ; relação de pagamentos (peça 18, p. 6) ; processo de inexigibilidade de licitação (peça 10, p. 1 e peça 54, p. 16-17) ; contrato 005/2010 (peça 10, p. 2-5 e peça 54, p. 28-31) ; nota fiscal 007 e recibo (peça 54, p. 26-27) ; comprovante de recolhimento de impostos (peça 54, p. 21-23) ; pregão 2010.05.04.001 (peça 9, p. 1-2) ; contrato 2010.05.04.001 (peça 9, p. 3-10) ; nota fiscal 38 e recibo (peça 54, p. 24-25) e declarações do ex-prefeito (peça 15, p. 1-3 e peça 54, p. 48-49) são inábeis para demonstrar a execução física do objeto do convênio.     
33.	Não há como acolher a afirmação de que a responsabilidade pela falta de comprovação da execução do objeto do convênio recai sobre o Ministério do Turismo, o qual deixou de realizar a fiscalização in loco na data do evento. 
34.	Primeiro, porque o dever de o Ministério do Turismo supervisionar, acompanhar, fiscalizar e avaliar a execução do convênio, contido na cláusula terceira, incisos I, alíneas 'c' e 'f' e II, alíneas 'r' e 's', e cláusula oitava (peça 1, p. 38, 41, 46 e 47) , não o obriga a realizar tais tarefas in loco. A cláusula oitava, parágrafo segundo do termo de convênio apenas deixou assente que o servidor ou a equipe designada pelo Ministério do Turismo deve preferencialmente acompanhar a execução do objeto do convênio por supervisão in loco (peça 1, p. 47) .  
35.	Segundo, porque a ausência de fiscalização in loco ou eventual deficiência por parte do órgão concedente na fiscalização não exonerou o ex-prefeito do dever de comprovar a boa e regular aplicação dos recursos federais a ele confiados, nos termos do art. 70, parágrafo único, da Constituição Federal, do art. 93 do Decreto-Lei 200/1967, do art. 56 da Portaria Interministerial 127/2008 e da cláusula décima segunda do termo do convênio, em especial a alínea 'f' do parágrafo segundo (peça 1, p.  50-52) .  
36.	Nesse sentido, são as seguintes decisões do Tribunal:  
A eventual falta de fiscalização do órgão concedente não atenua a responsabilidade do gestor do convênio por irregularidades identificadas, porquanto incumbe àquele que recebe recursos federais o dever de demonstrar a correta aplicação dos valores que lhe foram confiados (Acórdão 1998/2017-TCU-Segunda Câmara, relatora Ministra Ana Arraes)  
O gestor que subscreve o convênio assume a responsabilidade pessoal pela observância de suas disposições, incluindo o ônus de comprovar a boa e correta aplicação dos recursos públicos recebidos (Acórdão 5742/2016-TCU-Primeira Câmara, relator Ministro Bruno Dantas)  
Compete, exclusivamente, ao gestor dos recursos públicos fazer prova adequada da regularidade da sua gestão. O ônus da prova incumbe sempre ao gestor da época da aplicação dos recursos, que deve comprovar a sua regular aplicação (Acórdão 1017/2009-TCU-Segunda Câmara, relator Ministro Walton Alencar Rodrigues) 
É dever do gestor público, em especial em tomada de contas especial, trazer elementos probatórios consistentes, coerentes e suficientes, que demonstrem, de forma inequívoca, o bom e correto emprego das verbas geridas, de acordo com as normas pertinentes (Acórdão 2435/2015-TCU-Plenário, relatora Ministra Ana Arraes)  
O ônus da prova da idoneidade no emprego de recursos públicos, no âmbito administrativo, recai sobre o gestor, obrigando-se este a comprovar a regular aplicação dos valores a ele confiados. (Acórdão 933/2013-TCU-Plenário, relatora Ministra Ana Arraes)  
37.	Conclui-se, portanto, que a responsabilização do recorrente nestes autos independe do fato de o Ministério do Turismo não ter realizado a fiscalização in loco do evento. 
38.	O alegado prejuízo à defesa do recorrente, em razão do decurso de tempo entre a realização do evento e a apresentação da primeira justificativa, não merece acolhimento. 
39.	Primeiro, porque a primeira notificação do ex-prefeito acerca da insuficiência de documentos se deu por meio do Ofício 646/2012, recebido e respondido em 3/7/2012 (peça 1, p. 69-70) , dois anos após a data do 'Aiuaba Fest' (29/5/2010) . Oportuno ressaltar que o Ministério do Turismo reiterou a notificação em 17/10/2012 e 5/8/2013 (peça 1, p. 76-77, 82-83, 94-95 e 100) e que o então prefeito Ramilson Araújo Moraes teve ciência das duas primeiras notificações no período em que ainda estava à frente do poder executivo municipal (gestão 2009-2012) . 
40.	Segundo, porque o transcurso de 6 anos entre o evento proposto (29/5/2010) e a citação do responsável (22/4/2016, peças 5-6) não comprova, por si só, eventual impedimento à plenitude do exercício de defesa ou mesmo dificuldade em sua realização. Cabe ao recorrente o ônus dessa comprovação, o que não ocorreu nestes autos (v.g. Acórdão 443/2018-TCU-Plenário, relator José Mucio Monteiro, 1509/2015-1ª Câmara, revisor Walton Alencar Rodrigues, 9570/2015-2ª Câmara, relator  Augusto Nardes, 4372/2016-2ª Câmara, relator André De Carvalho, e 10452/2016-2ª Câmara, relator Marcos Bemquerer) . 
41.	Não se desconhece a jurisprudência deste Tribunal no sentido de que o interregno de tempo de mais de dez anos entre a ocorrência dos fatos e a notificação do responsável compromete o exercício de sua defesa (v.g. Acórdão 9592/2015-TCU-Segunda Câmara, relator Marcos Bemquerer, 175/2019-1ª Câmara, relator Marcos Bemquerer, 1492/2018-1ª Câmara, relator Benjamin Zymler, e 1930/2015Plenário, relator Walton Alencar Rodrigues) . 
42.	Rememora-se que a responsabilização do ex-prefeito decorreu da falta de comprovação da execução físico-financeira do objeto do convênio e tal responsabilidade foi assumida na assinatura do termo de convênio (peça 94, p. 50) , instrumento que o fez garantidor da perfeita execução do objeto ajustado.  
43.	Alegar a falta de indícios de que o evento não fora realizado não socorre a defesa do recorrente, pois, a responsabilidade do ex-prefeito é legalmente presumida, admitida prova em contrário. Conforme já apontado nesta instrução, constitui dever do recorrente a produção das evidências necessárias à comprovação do adequado uso dos recursos públicos a ele confiados.  
44.	A responsabilidade do ex-prefeito perante o TCU é de natureza subjetiva e restou caracterizada mediante a presença de simples culpa, em sentido estrito, sendo desnecessária a caracterização de conduta dolosa para que ele fosse instado a ressarcir os prejuízos causados ao erário (v.g. Acórdão 1512/2015-TCU-Plenário relator Bruno Dantas, 635/2017-Plenário, relator Aroldo Cedraz, 4485/2020-1ª Câmara, relator Benjamin Zymler, e 827/2019-2ª Câmara, relatora Ana Arraes) . 
45.	Desse modo, remanesce o débito de R$ 100.000,00, abatendo-se, na execução, eventuais valores já devolvidos, a exemplo dos R$ 6.008,00 recolhidos em 25/10/2013 (peça 1, p. 108 e 117) .  
46.	Passa-se ao exame da execução financeira e de seu nexo de causalidade. 
47.	O processo de inexigibilidade de licitação (peça 10, p. 1 e peça 54, p. 16-17) resultou na contratação da empresa Francisco Adilardo Brasilino de Sousa - ME, CNPJ 11.249.832/0001-62, para a realização dos shows musicais das bandas Balança Menina e Forró Sacode em 29/5/2010 no evento "Aiuaba Fest", nos termos do contrato 005/2010 (peça 10, p. 2-5 e peça 54, p. 28-31) . 
48.	Os documentos relacionados à execução financeira do contrato 005/2010 são: 
	Documento 
	Data 
	Valor (R$) 

	Contrato de exclusividade de representação das bandas  
	Não apresentado 
	- 

	Ordem bancária do Ministério do Turismo (peça 1, p. 57) 
	02/07/2010 
	100.000,00 

	Depósito da contrapartida na conta específica nº 146471  
	Não apresentado 
	10.000,00 

	Extrato bancário da conta específica nº 146471 
	Não apresentado 
	- 

	Nota fiscal 007 emitida pela contratada (peça 54, p. 27) 
	01/06/2010 
	89.000,00 

	Recibo emitido pela empresa contratada (peça 54, p. 26) 
	09/07/2010 
	89.000,00 

	Cheques avulsos referentes ao pagamento das bandas Balança Menina e Forró Sacode (peça 18, p. 6) 
	Não apresentado 
Não apresentado 
	44.000,00 
45.000,00 

	Comprovante de recolhimento de ISSQN (peça 54, p. 21, 23) 
	09/07/2010 
	4.450,00 

	Comprovante de recolhimento de IRRF (peça 54, p. 21, 22) 
	09/07/2010 
	1.335,00 

	Relação de pagamentos efetuados (peça 18, p. 6) 
	03/09/2010 
	- 

49.	A transferência de R$ 100.000,00 à conta específica (peça 1, p. 57) , a nota fiscal 007 (peça 54, p. 27) , o recibo emitido pela contratada (peça 54, p. 26) , os comprovantes de recolhimento de impostos (peça 54, p. 21-23) e a relação de pagamentos (peça 18, p. 6) são insuficientes para demonstrar que houve, de fato, o repasse dos R$ 89.000,00 à empresa Francisco Adilardo Brasilino de Sousa - ME, em razão da ausência nos autos do extrato bancário e de cópia dos cheques de R$ 44.000,00 e R$ 45.000,00 (peça 18, p. 6) , sem os quais não se pode identificar o beneficiário dos pagamentos e, consequentemente, não é possível estabelecer o nexo de causalidade entre os recursos do convênio e as despesas informadas. 
50.	Além disso, nota-se que há divergência entre os valores dos cachês das bandas indicados no plano de trabalho e na nota fiscal (R$ 39.000,00 e R$ 50.000,00) e os valores dos cheques avulsos descritos na relação de pagamentos (R$ 44.000,00 e R$ 45.000,00) .   
51.	Ainda que houvesse a comprovação do pagamento efetuado à empresa Francisco Adilardo Brasilino de Sousa - ME, o liame entre os recursos federais e o pagamento do cachê das bandas não restaria demonstrado, em razão de não constar dos autos o contrato do empresário exclusivo dessas bandas, como determina o art. 25, inciso III, da Lei 8.666/1993.  
52.	Também não consta dos autos o comprovante de depósito da contrapartida municipal de R$ 10.000,00 na conta específica do convênio.  
53.	O Pregão 2010.05.04.001 (peça 9, p. 1-2) resultou na contratação da empresa Francisco Célio Sabóya Freire - ME, CNPJ 10.265.678/0001-50, para a prestação de serviços na produção e realização do evento "Aiuaba Fest 2010" no dia 29/5/2010, nos termos do contrato 2010.05.04.001 (peça 9, p. 3-10) . 
54.	Os documentos relacionados à execução financeira do contrato 2010.05.04.001 são: 
	Documento 
	Data 
	Valor (R$) 

	Ordem bancária do Ministério do Turismo (peça 1, p. 57) 
	02/07/2010 
	100.000,00 

	Depósito da contrapartida na conta específica nº 146471  
	Não apresentado 
	10.000,00 

	Extrato bancário da conta específica nº 146471 
	Não apresentado 
	- 

	Nota fiscal 38 emitida pela contratada (peça 54, p. 25) 
	01/06/2010 
	21.000,00 

	Recibo emitido pela empresa contratada (peça 54, p. 24) 
	14/07/2010 
	21.000,00 

	Cheque avulso referente à nota fiscal 038 (peça 18, p. 6) 
	Não apresentado 
	21.000,00 

	Relação de pagamentos efetuados (peça 18, p. 6) 
	03/09/2010 
	- 

55.	A transferência de recursos federais à conta específica (peça 1, p. 57) , a nota fiscal (peça 54, p. 25) , o recibo emitido pela contratada (peça 54, p. 24) e a relação de pagamentos (peça 18, p. 6) são insuficientes para demonstrar que houve, de fato, o repasse dos R$ 21.000,00 à empresa Francisco Célio Sabóya Freire - ME, em razão da ausência do extrato bancário e de cópia do cheque de R$ 21.000,00 (peça 18, p. 6) , sem os quais não se pode identificar o beneficiário do pagamento e, consequentemente, não é possível estabelecer o nexo de causalidade entre os recursos do convênio e as despesas informadas. 
56.	Diante da não comprovação do nexo entre os recursos do convênio e as despesas informadas pelo responsável, remanesce o débito apontado no acórdão recorrido. 
57.	Quanto ao tema, seguem as seguintes decisões do Tribunal:  
A ausência do extrato da conta bancária específica do convênio impede o estabelecimento do nexo de causalidade entre os recursos repassados e a execução do objeto (Acórdão 774/2012-TCU-Primeira Câmara, relator Ministro Weder De Oliveira) 
A ausência de extratos bancários impede o estabelecimento do nexo entre o desembolso dos recursos federais recebidos e os comprovantes de despesa encaminhados pelo gestor. O ônus de comprovar a regularidade da integral aplicação dos recursos públicos compete ao gestor (Acórdão 1102/2008-TCU-Segunda Câmara, relator Ministro Benjamin Zymler) 
A congruência entre a movimentação bancária e os comprovantes de despesas é elemento crucial para o estabelecimento do nexo de causalidade entre as despesas realizadas e os recursos transferidos, indispensável para a aprovação das contas (Acórdão 6582/2010-TCU-Primeira Câmara, relator Ministro Marcos Bemquerer) 
É inerente ao regime de prestação de contas previsto no art. 70, parágrafo único, da Constituição Federal o dever de o responsável pelo convênio demonstrar o nexo causal entre os recursos por ele geridos e os documentos de despesas referentes à execução, tais como notas de empenho, ordens bancárias, cheques, recibos ou notas fiscais e extratos bancários, a confirmar o custeio, com recursos da União, dos bens produzidos e dos serviços realizados no ajuste (Acórdão 9544/2017-TCU-Segunda Câmara, relator Ministro Augusto Nardes)  
A mera execução física do objeto ou de parte dele não comprova o regular emprego dos recursos de convênio firmado com a União. É necessário que o responsável demonstre o nexo causal entre os recursos por ele geridos e os documentos de despesas referentes à execução, como notas de empenho, ordens bancárias, cheques, recibos ou notas fiscais e extratos bancários, com vistas a confirmar a utilização dos recursos da União no ajuste (Acórdão 5170/2015-TCU-Primeira Câmara, relator Ministro Walton Alencar Rodrigues)  
A prestação de contas deve demonstrar não só a execução do objeto pactuado no convênio, mas também o nexo de causalidade, por meio do vínculo estrito entre os recursos federais repassados e as despesas incorridas para a consecução do objeto conveniado, sem o que não há comprovação da boa e regular aplicação dos recursos públicos (Acórdão 997/2015-TCU-Plenário, relator Ministro Benjamin Zymler)  
A execução física do objeto, isoladamente considerada, não demonstra que os recursos foram geridos corretamente, devendo-se comprovar o nexo causal entre os repasses e os documentos referentes às despesas de execução (Acórdão 6968/2014-TCU-Primeira Câmara, relator Ministro Bruno Dantas)  
Para a comprovação da regular aplicação dos recursos recebidos mediante convênio ou contrato de repasse, não basta a demonstração de que o objeto pactuado foi executado, mas que foi realizado com os recursos repassados para esse fim (Acórdão 9580/2015-TCU-Segunda Câmara, relator Ministro Vital do Rêgo)  
58.	Do exposto, propõe-se o não acolhimento das razões recursais. 
Da análise da prescrição da pretensão punitiva e ressarcitória 
59.	A prescrição assume particular relevância ante o julgamento, pelo STF, do RE 636.886 (tema 899 da repercussão geral) . Pela jurisprudência até então vigente, a ação de ressarcimento era considerada imprescritível, por força do art. 37, § 5º, da Constituição Federal. Todavia, no julgamento do RE 636.886 foi conferida nova interpretação a esse dispositivo, fixando-se a tese de que "é prescritível a pretensão de ressarcimento ao erário fundada em decisão de Tribunal de Contas". 
60.	O Código Civil (adotado pelo Acórdão 1441/2016-TCU-Plenário) e a Lei 9.873/1999 constituem as duas alternativas que, de forma mais consistente, polarizam os debates acerca do regime de prescrição a ser observado no processo de controle externo.  
61.	Nas situações em que a prescrição tenha ocorrido por algum dos dois regimes, a Serur tem proposto o sobrestamento do julgamento do recurso, notadamente porque o acórdão proferido no RE 636.886 ainda está sujeito a embargos declaratórios, sendo possível o esclarecimento de pontos importantes da decisão ou mesmo a modulação de seus efeitos, para preservar as ações de controle instauradas com base na jurisprudência até então vigente. 
66.	Já nas demais situações, em que a prescrição não se operou por nenhum dos dois regimes, é possível o imediato julgamento do recurso, pois o desfecho não se alterará qualquer que seja a premissa adotada (imprescritibilidade, prescritibilidade pelo Código Civil ou prescritibilidade pela Lei 9.873/1999) .  
67.	Na situação em exame não ocorreu a prescrição, por nenhum dos dois regimes, como demonstrado na sequência. 
68.	Análise da prescrição segundo os critérios do Acórdão 1441/2016-TCU-Plenário. 
68.1.	No que se refere à pretensão punitiva, o TCU tem tradicionalmente aplicado os critérios definidos no Acórdão 1441/2016-TCU-Plenário, que, em incidente de uniformização de jurisprudência, orientou-se pela aplicação do Código Civil. Por este acórdão, em linhas gerais, a prescrição subordina-se ao prazo geral de dez anos (CC, art. 205) , contado a partir da data da ocorrência do fato e interrompido pelo ato que ordenar a citação, a audiência ou a oitiva da parte. 
68.2.	Entre outras razões que justificaram a adoção desse critério destaca-se a de que o citado dispositivo constitui uma cláusula geral a ser empregada sempre que a pretensão for prescritível, mas a lei não estabelecer um prazo específico, como na hipótese. 
68.3.	Aplicando essas balizas ao caso em exame, verifica-se que entre a data prevista para o evento (29/5/2010) e o ato que ordenou a citação de Ramilson Araújo Moraes (11/4/2016 - peça 4) transcorreram quase 6 anos. Interrompido o prazo prescricional (11/4/2016) , reiniciou-se sua contagem até a decisão condenatório do Tribunal de 30/10/2018 (peça 38) , sem que tenha operado a referida prescrição decenal. 
68.4.	Considerando a premissa de que as pretensões punitiva e de ressarcimento se submetem ao mesmo regime, conclui-se que não houve prescrição, caso fossem adotados, para ambos os fins, os parâmetros definidos no Acórdão 1441/2016-TCU-Plenário.  
69.	Análise da prescrição pelo regime da Lei 9.873/1999.  
69.1.	Adotando-se as premissas fixadas na Lei 9.873/1999 ao caso em exame, e mesmo considerando-se o prazo geral, de cinco anos, observa-se que não teria ocorrido a prescrição. Para tanto, é preciso considerar os seguintes parâmetros: 
a)	Termo inicial 
69.2.	A Lei 9.873/1999, art. 1º, traz a prática do ato como o início do prazo, não se tratando de infração de caráter permanente ou continuado. 
69.3.	Assim, há de se ter como termo inicial da prescrição a data do evento  (29/5/2010) , cuja realização não fora comprovada. 
b)	Prazo 
69.4.	A Lei 9.873/1999 apresenta um prazo geral, de cinco anos (art. 1º) , e um prazo especial, previsto no art. 1º, § 2º, a saber: "quando o fato objeto da ação punitiva da Administração também constituir crime, a prescrição reger-se-á pelo prazo previsto na lei penal". 
c)	Interrupção por atos inequívocos de apuração dos fatos: 
69.5.	No regime da Lei 9.873/1999, a prescrição se interrompe "por qualquer ato inequívoco, que importe apuração do fato" (art. 2º, II) . O exemplo típico, no caso em exame, é a nota técnica 366/2012, de 29/5/2012, emitida pelo Ministério do Turismo, que apontou a necessidade de diligência junto ao convenente para a emissão de parecer conclusivo a respeito do cumprimento do objeto do convênio (peça 1, p. 64-68) . Com esse fundamento, houve a interrupção do prazo prescricional em 29/5/2012. 
d)	Interrupção pela citação do responsável: 
69.6.	A prescrição também é interrompida "pela notificação ou citação do indiciado ou acusado, inclusive por meio de edital", nos termos do art. 2º, I, da Lei 9.873/1999. E, no regime dessa lei, a interrupção se dá pela citação propriamente dita (peças 5 e 6) , e não pelo despacho que a ordena. Com esse fundamento, houve a interrupção do prazo prescricional em 22/4/2016: 
e)	Interrupção pela decisão condenatória recorrível: 
69.7.	A prescrição também se interrompe "pela decisão condenatória recorrível" (art. 2º, III, da Lei 9.873/1999) . Com esse fundamento, houve a interrupção em 30/10/2018, data da sessão em que foi proferido o acórdão condenatório (peça 38) . Essa interrupção é relevante, por estabelecer prazo para julgamento do recurso. 
f)	Da prescrição intercorrente: 
69.8.	Nos termos do art. 1º, § 1º, da Lei 9.873/1999, opera-se a prescrição intercorrente se o processo ficar paralisado por mais de três anos, aguardando "julgamento ou despacho". 
69.9.	Note-se que há uma correlação entre essa hipótese e as causas de interrupção da prescrição do art. 2º. Com efeito, uma vez interrompida a prescrição por alguma das hipóteses do art. 2º, o processo não pode ficar inativo, sem qualquer inovação processual relevante, por mais de três anos. 
69.10.	Trata-se de prazo específico, não se aplicando nem o prazo geral de cinco anos nem o prazo especial, da lei penal (§ 2º) . A finalidade da prescrição intercorrente, com seu prazo próprio, é a de assegurar a eficiência e celeridade nas apurações administrativas. Seria contrário a essa finalidade a paralisação injustificada do processo por período maior que o triênio estabelecido para a hipótese. 
69.11.	A extrapolação do prazo de três anos, sem inovação relevante no processo, pode configurar negligência. Por isso, além de se operar a prescrição, deve-se promover a "apuração da responsabilidade funcional decorrente da paralisação, se for o caso". 
69.12.	Em muitas situações o exame da prescrição intercorrente pode ficar prejudicado nos processos já em tramitação no TCU. Como a ação de ressarcimento era considerada imprescritível, as peças que compõem a tomada de contas especial, elencadas no art. 10 da Instrução Normativa-TCU 71/2012, não contemplam informações pormenorizadas quanto ao andamento do processo na fase interna, o que pode prejudicar a análise de eventual paralisação por mais de três anos. 
69.13.	Assim, caso o Tribunal venha a adotar a sistemática da Lei 9.873/1999 para aferir a prescrição, convém avaliar, oportunamente, a possibilidade de ajustes na IN-TCU 71/2012, para que as tomadas de contas especiais encaminhadas ao tribunal contemplem informações sobre as interrupções ocorridas na fase interna do procedimento (como, por exemplo, declaração do órgão instaurador da TCE, de que o processo não ficou paralisado por mais de três anos, na forma do art. 1º, § 1º, da citada lei) . 
69.14.	Especificamente quanto a esta TCE, as próprias causas de interrupção elencadas acima permitem evidenciar que o processo teve andamento regular, não se operando a prescrição intercorrente. Somente em um momento a causa interruptiva, do art. 2º, ultrapassou os três anos (entre as causas apontadas nos itens 69.5 e 69.6 desta instrução) , o que poderia suscitar dúvidas sobre a ocorrência da prescrição intercorrente nesse lapso. 
69.15.	No entanto, há elementos suficientes nos autos para demonstrar que, mesmo nesse intervalo, o processo não esteve paralisado por prazo superior a três anos. Veja-se: 
-	emissão da nota técnica MTur 545/2012, de 11/7/2012 (peça 1, p. 71-75) 
-	emissão da nota técnica MTur 533/2012, de 2/10/2012 (peça 1, p. 78-80) 
-	emissão da nota técnica MTur 660/2013, de 25/6/2013 (peça 1, p. 84-87) 
-	emissão da nota técnica MTur 398/2013, de 29/7/2013 (peça 1, p. 96-98) 
-	despacho de instauração de TCE, de 3/6/2014 (peça 1, p. 5-7) 
-	emissão do Relatório de TCE 721/2014, de 17/12/2014 (peça 1, p. 129-134) 
-	encaminhamento dos autos à CGU em 19/12/2014 (peça 1, p. 145) 
-	emissão do Relatório de auditoria da CGU, de 2/4/2015 (peça 1, p. 158-160) 
-	exame preliminar da Secex-PR, de 8/4/2016 (peça 3)  
69.16.	Logo, há informações suficientes nos autos para evidenciar o regular andamento do feito, não se verificando a prescrição intercorrente prevista na Lei 9.873/1999. 
g)	Conclusão: 
69.17.	Independentemente da existência de outras causas interruptivas não elencadas acima, cujo levantamento não se fez necessário, observa-se, pelos eventos indicados, que em nenhum momento transcorreu prazo suficiente para se operar a prescrição (nem mesmo se se considerasse o prazo geral de cinco anos) , tomando-se por referência a Lei 9.873/1999, tida pelo STF como norma regente da prescrição da pretensão punitiva pelo TCU. 
69.18.	Partindo-se da premissa de que a pretensão reparatória segue as mesmas balizas, enquanto não houver norma específica a respeito, a demonstração de que não se operou a prescrição punitiva impõe, como consequência, a conclusão de que também é viável a condenação ao ressarcimento do prejuízo apurado nos autos. 
CONCLUSÃO 
70.	O registro fotográfico acostado aos autos é insuficiente para comprovar a apresentação das bandas Balança Menina e Forró Sacode, assim como a prestação dos serviços de infraestrutura do "Aiuaba Fest" definidos, conforme metas, data e evento, no plano de trabalho do Convênio 481/2010 (Siafi 735.868) .    
71.	A divulgação prévia do evento, por razão lógica e temporal, é inepta a comprovar sua efetiva realização. Ademais, o blog, mencionado pelo recorrente, informou a apresentação de bandas não previstas no Convênio 481/2010. 
72.	As declarações de terceiros, isoladamente, são insuficientes para comprovar a efetiva execução do objeto do convênio, pois possuem baixa força probatória e provam somente a existência da declaração, mas não o fato declarado. 
73.	A ausência de fiscalização in loco do evento por parte do Ministério do Turismo não exonerou o ex-prefeito do dever de comprovar a boa e regular aplicação dos recursos federais a ele confiados, nos termos do art. 70, parágrafo único, da Constituição Federal, do art. 93 do Decreto-Lei 200/1967, do art. 56 da Portaria Interministerial 127/2008 e da cláusula décima segunda do termo do convênio, em especial a alínea 'f' do parágrafo segundo.  
74.	A responsabilidade do ex-prefeito perante o TCU é de natureza subjetiva e restou caracterizada mediante a presença de simples culpa, em sentido estrito, sendo desnecessária a caracterização de conduta dolosa para que ele fosse instado a ressarcir os prejuízos causados ao erário. 
75.	A ausência do extrato bancário e da cópia de cheques não permite a identificação dos beneficiários dos pagamentos. Assim, não restou demonstrado o nexo de causalidade entre os recursos do convênio e as despesas informadas. 
76.	O mero transcurso de tempo não comprova, por si só, eventual impedimento à plenitude do exercício de defesa do responsável ou mesmo dificuldade em sua realização.  
77.	Remanesce, portanto, o débito de R$ 100.000,00, devendo-se abater, na execução, eventuais valores já devolvidos, a exemplo dos R$ 6.008,00 recolhidos em 25/10/2013.  
78.	Não houve a prescrição da pretensão punitiva e ressarcitória, segundo os critérios do Acórdão 1441/2016-TCU-Plenário (Código Civil) ou pelo regime da Lei 9.873/1999.  
PROPOSTA DE ENCAMINHAMENTO 
79. Ante o exposto, submete-se à consideração superior a análise do recurso de reconsideração interposto por Ramilson Araújo Moraes contra o Acórdão 10670/2018-TCU-Segunda Câmara, propondo-se, com fundamento no artigo 33, da Lei 8.443/1992: 
a)	conhecê-lo e, no mérito, negar-lhe provimento: 
b)	dar ciência às partes, à Procuradoria da República no Estado do Ceará, aos órgãos/entidades interessados, bem como aos demais cientificados do acórdão recorrido: 
3.	O Ministério Público junto ao TCU pronunciou-se por meio do Parecer à peça 112, na pessoa da Procuradora-Geral Cristina Machado da Costa e Silva, após a juntada de novos elementos/memoriais pelo recorrente, às peças 99-111, verbis: 
Trata-se de Recurso de Reconsideração interposto pelo Senhor Ramilson Araújo Moraes, exprefeito municipal de Aiuaba/CE, contra o Acórdão n.º 10.670/2018-TCU-2.ª Câmara, por meio do qual o Tribunal o condenou em débito e multa, em razão da não comprovação da efetiva realização do evento "Aiuaba Fest" com recursos do Convênio n.º 481/2010 firmado com o Ministério do Turismo. 
2.	A Secretaria de Recursos manifestou-se pelo não provimento do apelo do recorrente, ante a ausência de documentos hábeis para comprovar a boa e adequada execução física e financeira do evento. 
3.	Encontrando-se os autos neste gabinete, o recorrente, em nome do formalismo moderado e da busca pela verdade material, apresentou documentos complementares (peças 99-111) , no intuito de refutar as análises e conclusões formuladas pela Serur. 
4.	Em situações análogas, em vista do disposto no art. 11 da Lei n.º 8.443/1992 c/c os arts. 156, 157 e 160, § 1.º, do Regimento Interno, usualmente remetemos os autos ao Ministro-Relator para que delibere sobre a juntada da documentação e determine, se for o caso, sua análise pela Unidade Técnica, em confronto com os demais elementos coligidos ao processo. No presente caso, todavia, em prol da economia processual, abstemo-nos de propor o retorno do processo para nova instrução, pois a nosso ver a documentação adicional não se revela apta a alterar o encaminhamento alvitrado pela Serur pelo não provimento do recurso, conforme passamos a expor. 
5.	Com efeito, as cópias do extrato bancário e dos cheques, acostadas às peças 101 a 104, em conjunto com as demais evidências constantes dos autos, demonstram o depósito da contrapartida e o nexo de causalidade entre os recursos do convênio e o pagamento à empresa contratada para agenciar as bandas artísticas (Francisco Adilardo Brasilino de Sousa - ME) . 
6.	A despeito da comprovação do pagamento à referida empresa, não há comprovação do pagamento do cachê às bandas contratadas (Balança Menina e Forró Sacode) , visto que não foram apresentados recibos por elas emitidos e os respectivos contratos de exclusividade. Vale frisar que o termo do convênio dispôs expressamente acerca da obrigação de o convenente apresentar tais documentos (Cláusula Terceira, item II, alíneas "oo" e "pp", peça 94, p. 38) . 
7.	Em acréscimo a isso, remanesce não demonstrada a efetiva participação das bandas acima mencionadas no evento. Conforme assinalou a Secretaria de Recursos, os registros fotográficos não permitem concluir que se referem às atrações em questão, e a única notícia trazida pelo responsável consiste de divulgação prévia do evento, que, além de não se prestar a comprovar a posterior realização da festa popular, fez menção à apresentação de bandas distintas (peça 54, pp. 18-20 e 32-42) . Por outro lado, as diversas declarações de terceiros que o responsável fez juntar aos autos não reúnem força probatória para suprir a ausência de evidências da apresentação das bandas contratadas (peça 54, pp.44- 47, e peças 106111) . 
8.	De outro giro, os registros fotográficos indicam que foi realizado evento denominado "Aiuaba Fest", evidenciando com alguma acurácia a disponibilização dos demais serviços contratados com a empresa Francisco Célio Sabóya Freire - ME, relativos à infraestrutura de palco e de som e iluminação, com exceção dos banheiros químicos. A elisão dessa parte do débito originalmente imputado ao responsável, todavia, requer a comprovação do nexo financeiro entre o pagamento realizado com recursos do convênio e a empresa contratada. 
9.	Quanto a isso, verifica-se que, embora o extrato bancário à peça 101 informe débito no valor de R$ 21 mil, o cheque correspondente foi emitido sem identificação do nome do beneficiário e foi endossado no verso por representante da empresa Mega Shows (peça 105, pp. 2-3) , que vem a ser o nome fantasia da empresa Francisco Adilardo Brasilino de Sousa - ME, e não o da empresa Francisco Célio Saboya Freire - ME (Cactus Serviços e Eventos) , conforme evidenciam os recibos e notas fiscais à peça 54, pp. 24-27. Não é possível estabelecer, portanto, o nexo financeiro entre os recursos do convênio e os serviços contratados junto à empresa Francisco Célio Saboya Freire - ME. 
10.	Em vista dessas considerações, conclui-se que os documentos adicionais juntados pelo Senhor Ramilson Araújo Moraes não têm o condão de alterar a conclusão oferecida pela Secretaria de Recursos, à qual perfilhamos, quanto à não comprovação da boa e regular execução física e financeira do objeto do Convênio n.º 481/2010. 
11.	Endossamos, de igual modo, a conclusão da Serur no tocante à não ocorrência da prescrição da pretensão punitiva e ressarcitória no caso concreto. Embora não subsista divergência entre os resultados advindos da análise segundo os critérios do Acórdão 1441/2016-TCU-Plenário, baseado na regra geral de prescrição estabelecida no Código Civil, e os da Lei n.º 9.873/1999, entendemos oportuno tecer considerações adicionais no intuito de subsidiar as discussões no âmbito da Corte de Contas sobre a matéria, em vista da recente decisão do Supremo Tribunal Federal, no Recurso Extraordinário 636.886 (tema 899) , que enunciou a tese, com repercussão geral, de que "é prescritível a pretensão de ressarcimento ao erário fundada em decisão de Tribunal de Contas". 
Prescritibilidade da pretensão de ressarcimento fundada em decisão de Tribunal de Contas 
12.	Como mencionado, essa matéria foi objeto de repercussão geral admitida pelo Supremo Tribunal Federal no Recurso Extraordinário 636.886 (tema 899) . Por ocasião do julgamento do RE, foi fixado o entendimento de que "é prescritível a pretensão de ressarcimento ao erário fundada em decisão de Tribunal de Contas". 
13.	Para melhor compreensão do alcance dessa tese, cumpre transcrever trecho do voto condutor daquele julgamento, da lavra do Ministro Relator Alexandre de Moraes: 
 "Em conclusão, nos termos das fundamentações e decisões Plenárias do SUPREMO TRIBUNAL FEDERAL, somente são imprescritíveis as ações de ressarcimento ao erário fundadas na prática de ato de improbidade administrativa doloso tipificado na Lei de Improbidade Administrativa Lei 8.429/1992 (TEMA 897) . Em relação a todos os demais atos ilícitos, inclusive àqueles atentatórios à probidade da administração não dolosos e aos anteriores à edição da Lei 8.429/1992, aplica-se o TEMA 666, sendo prescritível a ação de reparação de danos à Fazenda Pública. 
 Entendo que, as razões que levaram a maioria da CORTE a estabelecer excepcional hipótese de imprescritibilidade, no tema 897, não estão presentes em relação as decisões do Tribunal de Contas que resultem imputação de débito ou multa, e, que, nos termos do §3º, do artigo 71 da CF, tem eficácia de título executivo; sendo, portanto, prescritível a pretensão de ressarcimento ao erário fundada nessas decisões; uma vez que, (a) a Corte de Contas, em momento algum, analisa a existência ou não de ato doloso de improbidade administrativa; (b) não há decisão judicial caracterizando a existência de ato ilícito doloso, inexistindo contraditório e ampla defesa plenos, pois não é possível ao imputado defender-se no sentido da ausência de elemento subjetivo. 
 Ressalte-se, ainda, que, com base nas decisões do Tribunal de Contas, paralelamente à ação de execução, será possível o ajuizamento de ação civil de improbidade administrativa para, garantido o devido processo legal, ampla defesa e contraditório, eventualmente, condenar-se o imputado, inclusive a ressarcimento ao erário, que, nos termos da tese fixada no TEMA 897, será imprescritível." 
14.	Não resta dúvida, portanto, que o STF sedimentou o entendimento de que são prescritíveis as pretensões de ressarcimento fundadas em decisões do TCU, excepcionando apenas aquelas ações que configurem atos de improbidade administrativa dolosos tipificados na Lei n.º 8.429/1992. 
15.	Impende salientar que o instituto da repercussão geral apresenta o chamado efeito multiplicador, ou seja, o de possibilitar que o Supremo Tribunal Federal decida uma única vez e que, a partir dessa decisão, os processos idênticos sejam atingidos. No regime da repercussão geral introduzido pela Emenda Constitucional n.º 45/2004, o STF divulga previamente a conclusão sobre a questão constitucional controversa exatamente para possibilitar sua utilização imediata como orientação aos demais órgãos julgadores, sendo certo que esse efeito erga omnes também atinge o TCU na apreciação das matérias de sua competência.   
16.	Não se olvide ainda do entendimento consolidado da Suprema Corte no sentido de que a existência de precedente firmado pelo Plenário autoriza o julgamento imediato de causas que versem sobre o mesmo tema, independentemente da publicação ou do trânsito em julgado do "leading case" (ARE 673.256-AgR, rel. Min. Rosa Weber; ARE 930.647-AgR/PR, rel. Min. Roberto Barroso; RE 611.683AgR/DF, rel. Min. Dias Toffoli, entre outros) . 
17.	Adicionalmente, deve ser considerado que a prescrição e a decadência são matérias de ordem pública que podem ser arguidas em qualquer tempo e grau de jurisdição e, inclusive, ser reconhecidas de ofício pelo julgador, o que nos leva à convicção de que o novo entendimento veiculado pelo RE 636.886 (tema 899) tem aplicação imediata a todos os processos em curso no TCU, independentemente da época da ocorrência dos fatos. 
Prescritibilidade das pretensões reparatória e executória 
18.	Embora a controvérsia dirimida no RE 636.886 tenha sido circunscrita à prescrição ocorrida no curso da execução, quando o dano ao erário já havia sido objeto de acertamento, materializado em acórdão condenatório proferido pelo TCU, é necessário considerar as razões essenciais da decisão, para identificar seus reflexos também no que diz respeito à prescrição reparatória. 
19.	Observa-se que, para resolver a lide, o STF concluiu que a ressalva constante da parte final do art. 37, § 5.º, da Constituição Federal ("ressalvadas as respectivas ações de ressarcimento") não criou uma hipótese de imprescritibilidade apta a alcançar as decisões dos Tribunais de Contas. É o que se depreende do seguinte trecho do Voto do Ministro Alexandre de Moraes: 
"A ressalva que permaneceu no § 5º do art. 37 da CF (ressalvadas as respectivas ações de ressarcimento) , mesmo após a retirada da expressão QUE SERÃO IMPRESCRITÍVEIS [expressão excluída por emenda do Plenário quando da apresentação do Projeto de Constituição da Comissão de Sistematização], teve por finalidade evitar, principalmente, uma anomia em relação à possibilidade de ressarcimento ao erário em face de responsabilização pela prática de eventuais atos ilícitos, enquanto ainda não tipificados pela lei exigida no § 4º do art. 37 da CF como atos de improbidade administrativa. A ressalva prevista no § 5º do art. 37 da CF não pretendeu estabelecer uma exceção implícita de imprescritibilidade, mas obrigar constitucionalmente a recepção das normas legais definidoras dos instrumentos processuais e dos prazos prescricionais para as ações de ressarcimento do erário, inclusive referentes a condutas ímprobas, mesmo antes da tipificação legal de elementares do denominado ato de improbidade (Decreto 20.910/1932, Lei 3.164/1957, Lei 3.502/1958, Lei 4.717/1965, Lei 7.347/1985, Decreto-Lei 2.300/1986) ; mantendo, dessa maneira, até a edição da futura lei e para todos os atos pretéritos, a ampla possibilidade de ajuizamentos de ações de ressarcimento."  
20.	Ocorre que, no âmbito do processo perante o TCU, a proteção do art. 37, § 5.º, da CF, era a fonte utilizada na defesa da imprescritibilidade tanto na fase condenatória como no curso da execução dos títulos extrajudiciais consubstanciados nos seus acórdãos. 
21.	Nesse diapasão, é forçoso concluir que também é prescritível a pretensão de ressarcimento exercida pelo TCU com o fim de apurar a ocorrência de prejuízo ao erário e condenar o agente que lhe deu causa. Essa conclusão resulta das razões de decidir utilizadas na paradigmática decisão da Corte Suprema, que delimitaram o sentido e o alcance da ressalva contida no art. 37, § 5.º, da Constituição Federal. 
Regras prescricionais aplicáveis 
22.	Na situação específica do RE 636.886, que tratou da prescrição da pretensão ressarcitória na fase de execução de julgado do TCU, o STF aplicou as regras de prescrição contidas na Lei de Execução Fiscal (conjugada com os dispositivos pertinentes do Código Tributário Nacional) . 
23.	As regras da Lei de Execução Fiscal, no entanto, não se prestam a disciplinar a prescrição da pretensão reparatória do TCU na fase anterior à formação do respectivo título executivo extrajudicial consubstanciado em seu acórdão condenatório. 
24.	Ocorre que não há norma legal específica que discipline a prescrição no processo de controle externo, o que faz necessária a utilização da analogia para suprir essa lacuna, buscando-se um sistema normativo já existente que seja mais compatível com as atividades de identificação de dano e de imputação de responsabilidades levadas a efeito pelo TCU. 
25.	Aqui defendemos que deva ser aplicado o mesmo marco normativo prescricional tanto para a pretensão punitiva do Tribunal quanto para a sua pretensão de ressarcimento do dano ao erário. Isso se justifica na medida em que o instituto da prescrição busca indicar se ainda é possível ao Tribunal de Contas exercer a apuração e julgamento dos fatos, independentemente do desfecho do processo (imputação de débito ou aplicação de sanções) . Ademais, sob a perspectiva do tempo como vetor da segurança jurídica e da própria prescrição como elemento indissociável do devido processo legal, a fixação de um prazo prescricional também objetiva não comprometer a possibilidade de defesa do responsável. E sua defesa normalmente se refere a fatos em relação aos quais teve participação ou conhecimento, independentemente de, após a apuração, as consequências de sua responsabilidade se situarem no âmbito do ressarcimento ou da sanção. 
26.	Cabe pontuar que houve ampla discussão acerca da prescrição da pretensão punitiva no Tribunal, que culminou com a adoção do prazo de dez anos do Código Civil (Acórdão 1441/2016-TCU-Plenário) , em detrimento do regime de prescrição quinquenal da Lei n.º 9.873/1999, o qual então nos parecia mais adequado, conforme expusemos detalhadamente em manifestação exarada nos autos do TC Processo 020.635/2004-9. 
27.	Naquela oportunidade, já não vislumbrávamos fundamentos jurídicos sólidos para a adoção do Código Civil como referencial analógico a ser utilizado pelo Tribunal de Contas da União em matéria de prescrição, senão apenas uma aparente escolha conservadora pelo prazo mais dilatado para o exercício da jurisdição de Controle Externo. 
28.	Parecia-nos que a opção pelo prazo prescricional quinquenal previsto na Lei n.º 9.873/1999 era a mais consentânea com a atuação estatal de Controle Externo, por dispor expressamente sobre o exercício da ação punitiva pela Administração Pública Federal, direta e indireta, como também por prever o lustro como o prazo para o perecimento do direito de agir da Administração Pública. 
29.	Com efeito, embora o controle externo não seja exercido com respaldo no poder de polícia mencionado no art. 1.º do diploma legal supra, a atuação punitiva de ambos apresenta mais similaridades do que diferenças, autorizando o uso da analogia. Uma das semelhanças é a inexistência de partes em ambos os processos administrativos, tanto o punitivo derivado do poder de polícia quanto aquele exercido pelo TCU, nos quais, também, o órgão estatal exerce independentemente de provocação de outrem o direito de perseguir e de punir (jus persequendi e jus puniendi) , aproximando as duas esferas de atuação sobremaneira. 30. Ademais, observávamos que a Lei n.º 9.873/1999 disciplinava a prescrição em sua integralidade, estabelecendo um prazo geral de 5 anos, incidente sobre todo e qualquer fato que enseja a pretensão punitiva da União, com disposições sobre termo inicial de contagem do prazo, interrupção e suspensão. 
31.	Também a previsão da prescrição intercorrente no prazo de 3 (três) anos (art. 1.º, § 1.º, da lei) se afigura medida harmônica com o exercício do Controle Externo, como forma de evitar que a inércia e morosidade do Poder Público se estendam indefinidamente, constituindo importante instrumento de segurança jurídica e de estabilidade das relações jurídicas, que recomendava a integração analógica por meio da Lei n.º 9.873/1999. 
32.	De todo modo, o Tribunal perfilhou entendimento diverso, tendo uniformizado sua jurisprudência quanto à prescrição da pretensão punitiva com a adoção do prazo decenal geral do Código Civil (Acórdão 1441/2016-TCU-Plenário) . 
33.	No entanto, entendemos que, com o recente reconhecimento da prescritibilidade do débito pelo STF, faz-se necessário revisitar toda a matéria. 
34.	Em situações que versavam sobre sanções aplicadas pelo TCU, a prescrição foi discutida pelo STF em julgamentos posteriores ao Acórdão 1441/2016-TCU-Plenário. Houve decisões colegiadas de ambas as turmas do STF no sentido de que a pretensão punitiva no processo de controle externo é regida pela Lei n.º 9.873/1999 (1.ª Turma: MS 32.201, DJe-173, 4/8/2017; 2.ª Turma: MS 35.512-AgR, DJe-135, 19/6/2019 e MS 36.067, DJe-234, 28/10/2019) . 
35.	A matéria foi objeto de detalhada análise no MS 32.201. Nesse julgamento, após examinar os fundamentos do Acórdão 1441/2016-TCU-Plenário, o STF manifestou-se em sentido diverso, nos termos da seguinte ementa: 
 "Direito administrativo. Mandado de segurança. Multas aplicadas pelo TCU. Prescrição da pretensão punitiva. Exame de legalidade. 
 1. A prescrição da pretensão punitiva do TCU é regulada integralmente pela Lei nº 9.873/1999, seja em razão da interpretação correta e da aplicação direta desta lei, seja por analogia. (...) ."  
36.	O critério utilizado pelo STF no exame da prescrição punitiva pode ter aplicação mais ampla, para ser utilizado como fonte de integração também no que diz respeito à pretensão reparatória, até que haja a edição de norma específica. 
37.	Cabe destacar que o prazo de cinco anos fixado na Lei n.º 9.873/1999 é compatível com a diretriz de que a ação e a execução prescrevem no mesmo prazo (Súmula 150 do STF) , e o prazo quinquenal foi adotado pelo STF para a execução do acórdão condenatório do TCU (RE 636.886) . 
38.	Ressalte-se, ainda, que, na ausência de norma em contrário, o princípio da simetria orienta que o Poder Público tenha, para agir, o mesmo prazo que a lei estabelece para a pretensão inversa, ou seja, para quando o Estado é demandado, sendo certo que a pretensão de ressarcimento exercida pelo particular contra o Estado observa o prazo quinquenal fixado pelo Decreto n.º 20.910/1932. 
39.	Além disso, a Lei n.º 9.873/1999 apresenta hipóteses detalhadas quanto aos outros aspectos da regulação da prescrição (termo inicial e causas interruptivas) , compatíveis com as peculiaridades do processo de controle externo como um todo (e não apenas quando tal processo se destina à aplicação de sanções) . 
40.	No que toca às causas interruptivas, vale ressaltar que, nos julgamentos dos Mandados de Segurança 32.201 e 36.067, o Supremo Tribunal Federal descortinou diversos procedimentos de controle que se enquadrariam analogicamente às hipóteses previstas no art. 2.º da Lei n.º 9.873/1999, a exemplo de lavratura de relatório de auditoria, certamente um ato inequívoco que importa a apuração do fato (art. 2.º, II) , instauração de tomada de contas especial, também um ato inequívoco que importa a apuração do fato (art. 2.º, II) , autuação da TCE no Tribunal, do mesmo modo (art. 2.º, II) , citação do responsável (art. 2.º, I) , e exercício do poder punitivo por meio da prolação de acórdão condenatório (art. 2.º, III) . 
41.	Por fim, cumpre transcrever trecho do Voto do Ministro Gilmar Mendes no julgamento do RE 636.886, em que justifica a adoção supletiva do art. 1.º da Lei n.º 9.873/1999 para o deslinde da questão:  "Considerando que a atividade de controle externo, a cargo do Poder Legislativo e auxiliado pelo Tribunal de Contas, é exercida, mutatis mutandis, como poder de polícia administrativa lato sensu, cujo objeto é agir preventiva ou repressivamente em face da ocorrência de ilícito que possa causar ou cause prejuízo ao erário, entendo aplicável o prazo quinquenal punitivo para os casos de ressarcimento aos cofres públicos, salvo em se tratando de fato que também constitua crime, ocasião em que a prescrição reger-se-á pelo prazo previsto na lei penal. Até porque, como garantia fundamental do cidadão fiscalizado, conforme visto, é etapa obrigatória a efetivação do contraditório e da ampla defesa no processo de tomada de contas para que, após o regular processo administrativo, culmine-se com o título executivo extrajudicial que enseje a cobrança judicial visando ao ressarcimento ao erário." 
42.	Isto posto, até que sobrevenha norma específica, entendemos que a adoção do regime previsto na Lei n.º 9.873/1999 apresenta-se como solução adequada para regular a prescrição para a atuação do Tribunal, tanto por observar os parâmetros que preponderam no conjunto de normas do direito público, como por ser, também, a norma que já vem sendo utilizada pelo STF para reger a limitação temporal ao poder sancionador do TCU. 
Exame da prescrição no caso concreto 
43. Com relação a esse ponto, apenas nos resta endossar a minuciosa análise constante da instrução lançada pelo auditor à peça 97 (item 69, pp. 12-13) , que demonstra que, mediante a aplicação analógica do regime previsto na Lei n.º 9.873/99, não ocorreu a prescrição no caso concreto, seja pelo prazo geral fixado no art. 1.º, caput, da lei, seja pela forma intercorrente estabelecida no seu art. 1.º, § 1.º. 
Proposta 
44. Feitas essas considerações, esta representante do Ministério Público de Contas endossa a proposta de encaminhamento oferecida pela Secretaria de Recursos às peças 97-98, no sentido de se conhecer do recurso interposto pelo Senhor Ramilson Araújo Moraes, para, no mérito, negar-lhe provimento". 
É o relatório.

8.1. Ubiratan Diniz de Aguiar (3625/OAB-CE) e outros, representando Ramilson Araújo Moraes.

Procuradora-Geral Cristina Machado da Costa e Silva.

TOMADA DE CONTAS ESPECIAL. MINISTÉRIO DO TURISMO. EVENTO. EXECUÇÃO FÍSICO-FINANCEIRA NÃO DEMONSTRADA. CONTAS IRREGULARES. DÉBITO. MULTA. RECURSO DE RECONSIDERAÇÃO. DETERMINAÇÃO DE DILIGÊNCIA AO MTUR ANTES DO JULGAMENTO DE MÉRITO. REANÁLISE DOS DOCUMENTOS. MATERIAL INSUFICIENTE PARA COMPROVAR A EXECUÇÃO FÍSICA. AGRAVO. ATRIBUIÇÃO DE EFEITO SUSPENSIVO. NOVA DOCUMENTAÇÃO JUNTADA AO PROCESSO. PARECER DO MINISTÉRIO PÚBLICO PELA AUSÊNCIA DE NEXO FINANCEIRO.

TOMADA DE CONTAS ESPECIAL (TCE)

Secretaria de Recursos (Serur); Secretaria de Controle Externo de Tomada de Contas Especial (SecexTCE).

Relato o presente recurso em razão de sorteio realizado nos termos dos arts. 21 e 22 da Resolução TCU 175/2005 (peça 58) .
2.	Em análise recurso de recurso de reconsideração interposto por Ramilson Araújo Moraes, ex-prefeito municipal de Aiuaba/CE, contra o Acórdão 10670/2018-TCU-Segunda Câmara (peça 38) , de relatoria do Ministro Marcos Bemquerer Costa, que julgou tomada de contas especial instaurada pelo Ministério do Turismo (MTur) em face do ex-alcaide, condenando-o em débito e multa, em razão do não encaminhamento da documentação exigida para a prestação de contas do Convênio 481/2010 (Siconv 735868) , celebrado com o objetivo de promover o turismo, por meio da realização do projeto intitulado "Aiuaba Fest".
3.	Presentes os requisitos de admissibilidade fixados nos arts. 32, inciso I e 33, da Lei 8.443/1992, impõe-se o conhecimento do recurso, em ratificação ao despacho por mim proferido à peça 59. Em face do agravo interposto pelo recorrente (peças 61-62) , expedi decisão à peça 65 no sentido de atribuir efeito suspensivo ao recurso de reconsideração, em virtude de notificação do acórdão recorrido a advogado não detentor de poderes para representar o interessado.
4.	Produzida a primeira instrução de mérito pela Serur pelo não provimento do recurso (peça 73-75) , com parecer favorável do MP/TCU (peça 77) , o Sr. Remilson Araújo Soares juntou manifestação aos autos incorporando novos elementos, os quais me motivaram a determinar o retorno dos autos à Serur para nova manifestação, conforme despacho à peça 80.
5.	 Nova instrução da Secretaria de Recursos pronunciou-se pela negativa de provimento do apelo recursal (peça 81-82) , com novo parecer favorável do MP/TCU. 
6.	Durante o julgamento do recurso, diante das dúvidas suscitadas pelo relator a quo, Ministro Marcos Bemquerer Costa, identifiquei falhas na análise dos documentos relativos à execução financeira da avença, uma vez que havia nos autos elementos materiais a indicar a realização do evento (fotografias, notas fiscais) que necessitavam de um cotejo com documentos de execução financeira, o que me motivou a propor novo retorno dos autos à Serur para que promovesse diligência junto ao MTur, a fim de se assegurar uma visão mais ampla e segura acerca da aplicação dos recursos repassados por meio do Convênio 481/2010.
7.	Nesse passo, foi prolatado o Acórdão 3359/2020-TCU-Segunda Câmara (peça 85) , que conheceu do recurso de reconsideração e determinou a sua conversão em diligência, com base no art. 116, § 1º, do RI/TCU, para só então se proceder à análise do recurso de reconsideração, com base nos eventuais novos elementos.
8.	Prestados os esclarecimentos pelo MTur (peças 93-95) , a Secretaria de Recursos produziu o derradeiro pronunciamento técnico (peças 85-86) , transcrito no relatório precedente, em que propõe o não provimento do recurso, pelos seguintes motivos:
	i) o registro fotográfico acostado aos autos é insuficiente para comprovar a apresentação das bandas Balança Menina e Forró Sacode, assim como a prestação dos serviços de infraestrutura do "Aiuaba Fest";
	ii) a divulgação prévia do evento é inepta a comprovar sua realização nos moldes acordados, e o blog informado mencionado pela recorrente fez menção a bandas não prevista no ajuste;
	iii) as declarações de terceiros, desacompanhadas de outros elementos probantes, são insuficientes a comprovar o cumprimento das cláusulas do convênio;
	iv) a ausência de fiscalização in loco pelo MTur não exime o convenente do dever de comprovar a boa e regular aplicação dos recursos recebidos;
	v) a ausência de documentos bancários não permite o estabelecimento do nexo de causalidade entre os recursos transferidos e as despesas informadas;
	vi) não houve a prescrição da pretensão punitiva e ressarcitória, bem como o mero transcurso de tempo não implicou, no caso concreto, impedimento à plenitude do exercício de defesa.
9.	Estando os autos no Gabinete da Procuradora-Geral Cristina Machado da Costa e Silva, o recorrente juntou novos elementos à guisa de memoriais (peças 99-111) , tais como extratos bancários e cheques, declarações de terceiros e atas notariais de captação de diálogo, os quais foram apreciados pelo douto MP/TCU, sem necessidade de retorno dos autos ao meu Gabinete, e com o parecer no sentido de que a documentação adicional não se revela apta a alterar o encaminhamento proposto pela Serur pelo não provimento do recurso (peça 112) . 
10.	Feita esse breve retrospecto, passo à análise de mérito. 
11.	Acompanho as conclusões da Secretaria de Recursos, secundadas pelo MP/TCU, ainda que à luz dos novos elementos documentais juntados pelo recorrente. 
12.	De fato, os inúmeros elementos juntados aos autos pelo defendente não foram capazes de afastar as principais irregularidades identificadas na aplicação de recursos do Convênio 481/2010 (Siconv 735868) .	
13.	No que diz respeito às cópias de cheques e extratos bancários juntados às peças 101-105, tais elementos não se compatibilizam com as notas fiscais e recibos constantes da peça 54, p. 24-27. A uma, porque a empresa destinatária dos recursos foi a Francisco Adilardo Brasilino de Souza - ME (Mega Shows) , e não Francisco Célio Saboya Freire - ME (Cactus Serviços e Eventos) , contratada para montar a infraestrutura do evento Aiuaba Fest 2010 e que emitiu a Nota Fiscal à peça 54, p. 25 no valor de R$ 21.000,00.
14.	A duas, porque o valor de R$ 89.000,00 pago à empresa Francisco Adilardo Brasilino de Souza - ME, e relativo à contratação das bandas Balança Menina e Forró Sacode, conforme recibo à peça 54, p. 26, nota fiscal à peça 54, p. 27, contrato à peça 54, p. 28-31, cheques às peças 102 e 103, e extrato à peça 101, não permitem comprovar o pagamento às referidas bandas, tanto pela ausência de recibo emitido pelos grupos musicais quanto pela falta de elementos de prova indicados pelo Ministério do Turismo como fotografias, filmagens e material de divulgação pós-evento, que atestassem a efetiva apresentação desses conjuntos artísticos.
15.	As fotografias juntadas aos autos pelo recorrente (peças 14, 28 e 54) , não permitem identificar o local e a data, trazem a apresentação das bandas Balança Menina e Forró Sacode em local e data não identificados, indicam banheiros químicos em local não identificado, além de pessoas, local e datas não identificado, conforme atestado pelo Ministério do Turismo (peça 94, p. 66-70 e 79-82) .
16.	Não se trata aqui de exagerado formalismo ou mesmo desconsideração de provas, mas de impossibilidade material de se identificar a trilha percorrida pelos recursos do ajuste, em obediência ao plano de trabalho e às cláusulas constantes do Convênio. Enfatizo que a obrigação de juntar à prestação de contas os recibos das bandas e os respectivos contratos de exclusividade consta da Cláusula Terceira, inciso II, alíneas "oo" e "pp" do termo de convênio (peça 94, p. 38) .
17.	Não me impressiona tampouco a ausência do contrato de exclusividade entre a empresa intermediária e bandas contratadas para os shows, visto que se constituiu em prática corriqueira em convênios da espécie apresentar contrato exclusivo para determinados eventos. Até por isso, a jurisprudência desta Corte tem relevado a imputação de débito quando é possível estabelecer um mínimo de nexo financeiro entre o recurso recebido pela empresa e aquele efetivamente pago às bandas, remanescendo a imputação de multa pela ausência do contrato de exclusividade registrado em cartório, caso não haja diferença não justificada entre o montante pago à empresa e aquele recebido pelos artistas (conforme, dentre outros, os Acórdão 1435/2017-TCU-Plenário, rel. Min. Vital do Rêgo, 2.020/2018-TCU-2ª Câmara, rel. Min. Aroldo Cedraz e 12.148/2018-TCU-2ª Câmara, rel. Min. Marcos Bemquerer) .
18.	Contudo, no presente caso, dada a ausência de elementos probantes, nem mesmo é possível cogitar do nexo de causalidade entre os recursos transferidos e os efetivamente aplicados, visto que bandas outras com cachês reduzidos podem ter se apresentado no lugar das originalmente previstas, o valor repassado aos conjuntos musicais pode ter sido ínfimo em relação ao recebido pela empresa intermediária ou ainda podem ter ocorrido outros desvios, uma vez que não foi possível estabelecer o nexo financeiro entre os recursos do convênio e os serviços contratados pela Empresa Francisco Adilardo Brasilino de Souza - ME. 
19.	Acompanho ainda a linha de raciocínio traçada pela Serur e pelo MP/TCU no que se refere às declarações assinadas por terceiros, e de sua insuficiência, por si só, para atestar a correta aplicação dos valores do convênio. Nesse sentido, assinalou a Secretaria de Recursos, verbis:
30. Os termos assinados pelo comandante do destacamento da policia militar (peça 15, p. 4) , por Francisco Tiego da Silva (peça 54, p. 14) , Wilton Batista Lira (peça 54, p. 15) , Pedro Cado Castro e Francisco Dario Cavalcante Mota (peça 54, p. 44-47) são declarações de terceiros, que, isoladamente, são insuficientes para comprovar a efetiva apresentação das bandas e a prestação dos serviços de infraestrutura previstos para o "Aiuaba Fest", pois possuem baixa força probatória e provam somente a existência da declaração, mas não o fato declarado. Tal entendimento encontra amparo nos Acórdão 1423/2019-TCU-Plenário, rel. Min. Raimundo Carreiro, 2.455/2013-TCU-Plenário, rel. Min. José Jorge e 9.458/2017-TCU-2ª Câmara, rel. Min Augusto Nardes. 
31. Registra-se uma incongruência na declaração do comandante do destacamento militar, que afirmou que o evento festivo fora realizado nos dias 14 e 15/9/2010, datas distintas daquela prevista no convênio (29/5/2010) .
20.	Com relação às atas notariais juntadas às peças 106-108, e relativas a diálogos captados entre o recorrente com interlocutores moradores de Aiuaba, tais registros, além de não fazerem qualquer referência à banda Balança Menina, pouco acrescentam à defesa do recorrente, pois não se fazem acompanhar de qualquer documento com lastro capaz de estabelecer o liame objetivo necessário para comprovar a correta execução dos valores. Além disso, os diálogos referem-se a imagens ou fotografias coloridas que não foram indicadas pelo recorrente ou juntadas às atas. 
21.	Do mesmo modo, as declarações de terceiros juntadas às peças 109-111 não se revelam aptas as modificar o entendimento fixado pelas áreas técnicas. Inclusive a declaração firmada pelo Comandante do Destacamento da Polícia Militar no município, Sr. José de Sousa Araújo (peça 110) , ao ratificar os exatos termos da declaração firmada em 27/6/2012 (peça 15, p. 4) , indica divergência em relação às datas de realização do evento.  
22.	Quanto à alegação de que o Ministério do Turismo não realizou a supervisão e fiscalização in loco do evento, tal obrigação não é exigida pelas cláusulas do ajuste, estando previsto na Cláusula Oitava, parágrafo segundo do termo que o servidor ou a equipe designada pelo Ministério do Turismo deve preferencialmente acompanhar a execução do objeto do convênio por supervisão in loco (peça 1, p. 47) .
23.	Além disso, conforme salientou a Serur, a ausência de fiscalização in loco ou eventual deficiência por parte do órgão concedente não exonera a convenente do dever de comprovar a boa e regular aplicação dos recursos federais a ele confiados.
24.	Também não prospera a alegação de prejuízo à ampla defesa e ao contraditório, visto que o ex-prefeito foi notificado pelo Ministério do Turismo por quatro vezes em 2012 e 2013, quando o ex-gestor ainda estava à frente do Poder Executivo Municipal (gestão 2009-2012) .
25.	Quanto à prescrição da pretensão punitiva e ressarcitória, acompanho as conclusões da Secretaria de Recursos e do Ministério Público junto ao TCU pela inexistência de ambas, sem me alinhar, contudo às considerações de aplicação do regime da prescrição quinquenal da Lei 9.873/1999, visto que esta Corte tem atuado de maneira precavida, no aguardo do julgamento definitivo do RE 636.886 pelo Supremo Tribunal Federal (Tema 899 de repercussão geral) .
26.	Com essa diretiva em mente, alinho-me à jurisprudência corrente na Corte, no sentido de aplicar o entendimento firmado no Acórdão 1441/2016-TCU-Plenário, relator o Ministro Benjamin Zymler, que em incidente de uniformização de jurisprudência, orientou-se pela aplicação da prescrição decenal prevista no Código Civil, apenas para a prescrição da pretensão punitiva, sem se cogitar de afastar, até o presente momento, o entendimento pela imprescritibilidade das ações de ressarcimento ao erário.
Face ao exposto, voto por que o Tribunal adote o acórdão que ora submeto à apreciação deste Colegiado
TCU, Sala das Sessões, em 20 de abril de 2021.
RAIMUNDO CARREIRO 
Relator